【裁判字號】    98,執消債更,109
【裁判日期】    990419
【裁判案由】    更生執行事件
【裁判全文】
臺灣基隆地方法院民事裁定         98年度執消債更字第109號
異  議  人
即  債務人  陳素珍
代  理  人  黃教倫律師
相  對  人
即  債權人  渣打國際商業銀行股份有限公司
法定代理人  曾景璇
相  對  人
即  債權人  華泰商業銀行股份有限公司
法定代理人  林博義
相  對  人
即  債權人  遠東國際商業銀行股份有限公司
法定代理人  洪信德
相  對  人
即  債權人  台新國際商業銀行股份有限公司
法定代理人  吳清文
上列當事人就債務人陳素珍聲請消費者債務清理事件中對本院98
年7月15日公告之債權表提出異議，本院裁定如下：
    主  文
異議駁回。
    理  由
一、按對於債權人所申報之債權及其種類、數額或順位，債務人
    或其他債權人得自債權表送達之翌日起，監督人、管理人或
    其他利害關係人得自債權表公告最後揭示之翌日起，於10日
    內提出異議，消費者債務清理條例第36條第1項定有明文。
    又前項異議，由法院裁定之，並應送達於異議人及受異議債
    權人，復為同條第2項所明定。
二、本件聲明異議意旨略以債務人陳素珍經本院97年度消債更字
    第396號民事裁定自民國（下同）98年4月28日12時起開始更
    生程序。債權人均遵期申補報債權，異議人即債務人則對於
    債權人渣打國際商業銀行股份有限公司（下簡稱渣打銀行）
    、台新國際商業銀行股份有限公司（下簡稱台新銀行）、華
    泰商業銀行股份有限公司（下簡稱華泰銀行）及遠東國際商
    業銀行股份有限公司（下簡稱遠東銀行）所申報之債權提出
    異議，並主張：依財團法人金融聯合徵信中心（下稱聯徵中
    心）97年11月14日所核發之「當事人綜合信用報告--債務清
    理條例前置協商專用債權人清冊」（異議人聲明異議狀誤寫
    為債權人清冊）所示(一)債權人台新銀行之現金卡債權包含至
    至97年11月13日止之利息為新臺幣（下同）31萬元，然依債
    權表所載本金及利率計算，計至97年11月13日止，本金及利
    息已逾31萬元；(二)債權人華泰銀行之債權包含至97年11月13
    日止之利息為 384,000元，然依債權表所載本金及利率計算
    ，計至97年11月13日止，本金及利息已逾 384,000元；(三)遠
    東銀行之債權包含至97年11月13日止之利息為89,600元，然
    依債權表所載本金及前未受償之利息、利率計算，合計金額
    為155,643元，已逾上開金額甚鉅，又違約金部分每月600元
    ，一年共計為7,200元，達債權表所載本金87,653元之8％，
    似嫌過高，有酌減之必要；(四)渣打銀行之債權包含至97年11
    月13日止之利息為 227,577元，然依債權表所載本金竟與上
    開金額相同，可見債權表所載之本金似包含利息，非實際本
    金金額，又違約金部分每月 1,000元，一年共計為12,000元
    ，每年違約金逾本金 5％，似嫌過高，有酌減之必要。足見
    上開債權人向本院所申報之債權，多有謬誤，爰依消費者債
    務清理條例第36條第1項規定對債權表提出異議等語。
三、相對人則就此異議提出如下之抗辯：
    (一)台新銀行抗辯意指略以：其債權計算均按契約辦理，並無
      超過法定利率之情事，亦無虛增債權之情事，而債務人調
      閱之聯徵中心相關資料，因債務人為逾期多年之呆帳戶（
      95年9月28日轉入呆帳），應為誤認聯徵中心所載呆帳金
      額（轉呆帳後金額固定不計息）即為本件相關債權金額（
      更生債權），實乃債務人誤解而致認為其債權有虛增之情
      事。
    (二)華泰銀行抗辯意指略以：債務人之借款，其已於96年9 月
      28日轉呆帳，依聯徵中心記錄所載之債權金額僅為當時轉
      呆帳之金額，之後所延滯利息費用，聯徵中心並無記載，
      故其所陳報之債權並無違誤。
    (三)渣打銀行抗辯意指略以：(1)本件債權，其僅依債務人最後
      一次付款日後次日起息，因此對債務人之債權，並無違誤
      ；(2)債務人所爭執，無非係其向聯徵中心報送資料有誤，
      而聯徵中心所列之金額並未包含其前述日後至本院裁定債
      務人開始更生前一日之債權，該期間仍應計算利息，故其
      所申報之債權，自然有時間落差，債務人認知債權計算有
      誤，恐有誤解；(3)至於違約金部分，由本院依職權審酌有
      無酌減之必要。
    (四)遠東銀行抗辯異議略以：(1)債務人之債權，其餘95年3 月
      22日轉入催收款，並於95年4月28日轉呆帳，當時至95年3
      月22日止轉催呆金額為94,271元（含本金87,653元、尚未
      受償利息5,118元，未受償違約金1,500元）。後因債務人
      於95年1 月提出協商之申請，其以依當時銀行公會之規定
      陳報協商債權，故納入協商之債權金額90,453元實已低於
      轉呆帳金額。又聯徵中心信用報告之金額即係以當初協商
      金額之餘額為報送，債務人毀諾後已回覆原契約計算之利
      息、違約金，且其餘債務人毀諾後，已檢附相關資料向本
      院聲請對債務人核發支付命令（98年度促字第 582號），
      而該支付命令並於送達債務人後，未經債務人異議而確定
      ，今債務人卻以聯徵中心信用報告所載之債權聲明異議，
      實屬無稽；(2)關於違約金酌減部分，認債務人既非要全數
      清償債權，且債務人於更生方案履行期間僅清償部分欠款
      ，則是否減少違約金對於債務人積欠其債權總額並無顯著
      影響。再者，若其同意債務人減少對債務人違約金之請求
      ，勢必將要求債務人於更生方案中提高清償成數，方有同
      意更生方案之可能，如此對於債務人並無益處。
四、經查異議人即債務人上開主張，本件之爭點厥為債權人台新
    銀行等分別向債務人所請求之更生債權是否應依聯徵中心信
    用報告所載之債權為依據而為本件債務人更生案件之更生債
    權，及債權人渣打銀行、遠東銀行之違約金，是否過高應予
    酌減？茲分述如下：
    (一)債權人台新銀行等分別向債務人所請求之更生債權是否應
      依聯徵中心信用報告所載之債權為依據而為本件債務人更
      生案件之更生債權：
      (1)聯徵中心於97年11月14日所核發之「當事人綜合信用報
        告--債務清理條例前置協商專用債權人清冊」關於各債
        權人之實物擔保及無實物擔保債務餘額，已有註明「以
        下所揭露之各金融機構實物擔保與無實物擔保債權金額
        係各家金融機構自行報送，已轉逾期/ 呆帳之債權金額
        僅報送至轉逾期/呆帳日止，其實際債權金額仍回歸個
        別債權金融機構依契約、民法及實際還款情形自行認定
        」、「又相關債務餘額資料係由各該債權金融機構所曾
        報送之資料彙整統計而得，債務人如對目前實際債務餘
        額存有疑義者，敬請再洽債權金融機構確認」等文字，
        是聯徵中心當事人綜合信用報告所揭露之債務人之債務
        ，僅為至轉呆帳日止之債務，是相對人上開抗辯，應堪
        採信。
      (2)按「逾期放款經轉入催收款者，應停止計息。但仍應依
        契約規定繼續催理，並在催收款各分戶帳內利息欄註明
        應計利息，或作備忘紀錄。逾期放款未轉入催收款前應
        計之應收利息，仍未收清者，應連同本金一併轉入催收
        款。」銀行資產評估損失準備提列及逾期放款催收款呆
        帳處理辦法第10條定有明文。揆諸上開文義，銀行僅係
        內部停止計息，外部仍應依契約規定繼續催理，即對外
        仍應對債務人依約收取利息與違約金，至為明確。再觀
        諸農會信用部漁會信用部逾期放款催收款及呆帳處理辦
        法第9條規定：「逾期放款經轉入催收款者對內停止計
        息。但仍應依契約規定繼續催收，並在催收款各分戶帳
        內利息欄註明應計利息，或作備忘紀錄。逾期放款未轉
        入催收款前應計之應收利息，仍未收清者，應連同本金
        一併轉入催收款。」，及保險業資產評估及逾期放款催
        收款呆帳處理辦法第10條規定：「逾期放款經轉入催收
        款者，應停止計息。但仍應依契約規定繼續催理，並在
        催收款各分戶帳內利息欄註明應計利息，或作備忘紀錄
        。逾期放款未轉入催收款前應計之應收利息，仍未收清
        者，應連同本金一併轉入催收款科目。」之規定，可見
        上開各條文所規定「停止計息」一語，係指金融機構內
        部不得繼續計息，以免因已有不良債權產生，卻繼續計
        算利息，造成營業利潤虛增，無法反應真實營收狀況之
        事情，而非於貸款轉入催收款後即給予貸款人（即債務
        人）無償之優惠，復參諸一般借貸之往來交易常情，倘
        若債務人於遲延繳款致轉列催收款並報送聯徵中心後，
        銀行即不得再請求利息，則債務人均無需按期攤還，僅
        待遲延違約而轉列催收款後，銀行即不得請求利息，此
        不啻鼓勵債務人違約繳款，顯與常理有違，故債權銀行
        對外仍可按照雙方所簽立之契約向貸款人（即債務人）
        收取利息及違約金。
      (3)又債務人於聲請更生前於95年5 月22日曾依「中華民國
        銀行公會會員辦理金融案件無擔保債務協商機制」規定
        申請債務協商，並與各參與協商之債權銀行達成分期還
        款協議，自95年7月起，分120期，利率0%，且每月10日
        以18,112元向最大無擔保債權銀行「友邦國際信用卡股
        份有限公司」繳款，再由該最大債權人按債權額比例撥
        付各債權銀行。惟債務人於嗣後毀諾，依該協議書第3
        點「債務人如對任一債權銀行未依本協議書清償，本協
        議書除第6 條約定外，其餘約定視同無效，未到期部分
        視為全部到期，除不得再依協商機制申請協商外，各債
        務並回復依各債權銀行原契約約定辦理」之規定，上揭
        債權人按原契約，申報債權並提出相關執行名義（本院
        98年度司執字第4434號及98年度司執字第5038號債權憑
        證）為證，尚非無據；再按對於債務人之債權成立於法
        院裁定開始更生程序前者均屬更生債權，不論有無執行
        名義，非依更生程序不得行使權利，此觀消費者債務清
        理條例第28條之規定自明，則成立於本院裁定開始更生
        程序前，依法即得於更生程序中向本院申報債權而依更
        生程序受償，而非以聯徵中心當事人綜合信用報告所揭
        露之債權人之債權金額為更生債權，足見債務人對於消
        費者債務清理條例所規定之更生債權意義，有所誤認。
      (4)綜上所述，債務人對債權人所申報債權金額不符部分，
        除僅原聲請更生程序時所提出聯徵中心當事人綜合信用
        報告為證外，並無其他有力之證據證明債權人所陳報債
        權金額有虛報之情形，且債權人針對債務人異議內容，
        業已為合理釋明，故該等債權人申報包括本件於98年4
        月28日裁定開始更生程序前（即至98年4 月27日止）屬
        於更生債權之本金、利息及違約金等債權總額，並無不
        合。是債務人就此部分之異議，並無理由，應予駁回。
    (二)渣打銀行及遠東銀行違約金債權是否有酌減之必要：
      (1)按當事人約定契約不履行之違約金過高者，法院固得依
        民法第252 條規定依職權減至相當之數額。然違約金酌
        減制度之設，無非是鑑於經濟上之弱者，動輒為成就契
        約之訂立，不得不接受對造高額違約金之要求，一旦債
        務人無法履約時，對債務人而言無寧為變相之剝削，為
        顧及衡平，爰設此救濟之道，惟契約當事人約定之違約
        金是否過高，應依一般客觀之事實、社會經濟狀況、當
        事人實際上所受損害及債務人如能如期履行債務時，債
        權人可享受之一切利益為衡量標準，庶符實情而得法理
        之平。又利息，與為損害賠償總額預定或違約罰之違約
        金，乃性質、功能各別之債權，民法第233條第3項就遲
        延給付之債務，既規定債權人於法定利率之遲延利息外
        ，得併請求損害賠償，本於契約自治之精神，自應尊重
        當事人於利息外所為違約金之約定。若謂違約金亦應與
        利息合併計算其總額是否超過年息20％之限制，無異漠
        視當事人預就債務不履行所生其他損害賠償之約定，將
        導致違約金與利息之界線趨於模糊，故解釋民法第205
        條所定之最高利率限制，自不應一併包括違約金在內，
        而僅得作為法院衡量審酌基準之一。準此，依首揭酌定
        標準，另參酌民法第205 條之立法意旨，為保護經濟弱
        者之債務人，本院認超過年息20％之違約金請求，即屬
        過高，應予酌減。
      (2)惟查：
        渣打銀行部份：
          本件債務人積欠渣打銀行之信用卡債務本金為227,57
          7元，其所申報違約金債權 14,000元之計算依據為自
          97年2月14日至98年4月27日止，按月計收1,000元，
          則該違約金總額14,000元及計付1 年之違約金總額為
          12,000元，分別僅約占本金總額之6.1％、5.2％，並
          未逾20％，難謂過高，故不予酌減。
        遠東銀行部分：
          本件債務人所積欠遠東銀行之信用卡債務本金為87,6
          53元，其所申報違約金債權 2,400元之計算依據為自
          98年1月1日至98年4月27日止，按月計收600元，共計
          4個月之違約金總額，僅占債權表所載本金之2.7％，
          縱令其計付一年之違約金總額為 7,200元，亦僅約占
          本金之8.2％，並無逾 20％而有過高之情事，是債務
          人主張遠東銀行對此部分之違約金應予酌減，亦屬無
          據。
        綜上，債務人對渣打銀行及遠東銀行之違約金債權部
          分聲明異議，為無理由，應予駁回。
四、據上論結，本件異議人即債務人所為異議均為無理由，依消
    費者債務清理條例第36條第2項，裁定如主文。
中    華    民    國    99    年    4     月    19    日
                      民事執行處司法事務官  陳憲銘

司法院資訊處製作；財團法人民間司法改革基金會備份。
